臺灣高等法院高雄分院民事判決　八十九年度重上字第四四號
　　上　訴　人　彰化商業銀行股份有限公司
　　法定代理人　乙○○
　　複 代理 人　蔡晉祐
　　被 上訴 人　甲○○○
　　　　　　　　丁○○
　　被 上訴 人　丙○○
右當事人間請求損害賠償事件，上訴人對於中華民國八十九年二月三日臺灣高雄地方
法院八十八年度重訴字第一０三三號第一審判決提起上訴，本院判決如左：
    主    文
原判決關於駁回上訴人後開第二項之訴部分，及該部分假執行之聲請，暨訴訟費用之
裁判廢棄。
丁○○、丙○○應連帶給付上訴人新台幣柒佰壹拾萬零肆佰玖拾玖元，及均自民國八
十八年十二月二日起，至清償日止按週年利率百分之五計算之利息。
其餘上訴駁回。
第一、二審訴訟費用，由丁○○、丙○○連帶負擔。
本判決命給付部分，於上訴人以新台幣貳佰肆拾萬元預供擔保後得假執行，但丁○○
、丙○○如於假執行程序實施前以新台幣柒佰壹拾壹萬元為上訴人預供擔保，得免為
假執行。
    事實及理由
壹、程序方面：
一、上訴人之法定代理人於民國八十九年五月二十三日已由蔡茂興變更為乙○○，有
    財政部台財融第八九七三二六００號函（見本院卷第一四三頁）附卷可稽，乙○
    ○聲明承受訴訟，核無不合，應予准許。
二、按訴之變更或追加，非經他造同意不得為之，但請求之基礎事實同一者，不在此
    限，民事訴訟法第四百四十六條第一項、第二百五十五條第一項第二款定有明文
    。本件上訴人提起上訴，對於被上訴人丁○○、丙○○部分之請求分別追加依委
    任及僱用契約債務不履行之法律關係為訴訟標的，此訴之追加，雖未經被上訴人
    同意，惟因請求之基礎事實同一，無庸得對造同意，仍應准許，合先敘明。
三、被上訴人丙○○受合法之通知，無正當理由，未於言詞辯論期日到場，核無民事
    訴訟法第三百八十六條所列各款情形，爰依上訴人之聲請，由其一造辯論而為判
    決。
貳、實體方面：
一、上訴人主張被上訴人丁○○、丙○○為上訴人七賢分公司之營業員及經理人，而
    被上訴人甲○○○係丁○○之姐，甲○○○於八十六年六月二十六日與上訴人七
    賢分公司訂立「委託買賣證券契約書」，開立普通帳號，及於八十六年七月二十
    一日訂立「融資融券契約書」，申請辦理有價證券買賣融資事宜，約定甲○○○
    之信用帳戶內之擔保品價值低於擔保維持率時，甲○○○即應於期限內補繳差額
    ，否則上訴人即得處分其擔保品，如仍有不足，應補繳差額，並按年息百分之九
    點二五計算利息，逾期則另按上開利率百分之十加收違約金。而丁○○明知執行
    業務應本誠實及信用原則，不得受理客戶對買賣有價證券買進或賣出之全權委託
    及利用客戶名義或帳戶買賣有價證券，且甲○○○亦明知客戶之信用帳戶不得供
    證券商業務人員使用，證券存摺、活期儲蓄存摺及印鑑應自行保管，不得交由業
    務人員代為保管或使用，竟與丁○○與基於共同違反證券交易法第一百七十七條
    第三款、證券商負責人與業務人員管理規則第十六條第一項、第二項規定，由甲
    ○○○將前開信用帳戶、證券存摺、活期儲蓄存款存摺及印鑑章交予丁○○使用
    ，由丁○○以其名義買賣證券及融資買進股票，而丁○○於上訴人分公司買賣證
    券之行為，即為甲○○○之代理人。另丙○○亦明知前開管理規則之規定，竟與
    丁○○共同違反前開規定，於八十七年九月八日明知甲○○○並未委託下單買進
    股票，由丙○○謊稱已受甲○○○委託，而冒用甲○○○之名義，由丁○○填寫
    委託單以融資方式以每股新台幣（以下同）六十六元五角之價格買進台芳股票十
    五萬股，以每股六十七元五角之價格買進普大股票八萬股（以下稱系爭股票），
    致上訴人受騙予以融資九百二十二萬五千元，嗣因股價下跌，擔保品價值已低於
    擔保維持率，甲○○○未依限補繳差額，經上訴人依約處分擔保品，惟仍不足七
    百十萬零四百九十九元，經向甲○○○催討未果，上訴人自得依共同侵權行為及
　　債務不履行之法律關係，請求被上訴人連帶給付上訴人七百十萬零四百九十九元
　　，及自八十八年七月二十九日起算之法定遲延利息（原審為上訴人全部敗訴之判
　　決，上訴人不服聲明上訴）。於本院聲明：(一)原判決廢棄。(二)被上訴人應連帶給
　　付上訴人七百十萬零四百九十九元，及自八十八年七月二十九日起算之法定遲延
　　利息。(三)願供擔保，請准宣告假執行。
二、甲○○○則以：甲○○○雖與上訴人七賢分公司訂有委託買賣契約書及融資融券
　　契約書，惟證券存摺從未交給丁○○，且股票之買賣均係由其自己決定與丁○○
　　無關。其未於八十七年九月八日委託以融資方式買進系爭股票，事後得知係丙○
　　○接受訴外人黃承志之電話請託代找戶頭下單買進系爭股票，丁○○亦未經其同
　　意而聽從丙○○指示，冒用其帳戶買進系爭股票，其並不知情，故其與上訴人間
　　就系爭股票買賣之融資契約關係不存在。又丙○○既係上訴人分公司之最高主管
　　人員，是其係上訴人之代理人或使用人，丙○○明知實際融資買賣股票係黃承志
　　，竟利用職務之機會，擅自提供甲○○○帳戶予黃承志冒用，其責任應由上訴人
　　承擔。丁○○則以：伊係受丙○○指示，提供甲○○○之帳戶供黃承志買進系爭
　　股票，因丙○○為主任，且伊有詢問有無得到甲○○○之委託，丙○○答稱已經
　　獲得甲○○○之同意，所以才未與甲○○○確認，伊已盡善良管理人注意義務，
　　並無可歸責事由。又當時因金融風暴影響股價無量下跌，且黃承志未補繳保證金
　　或其他擔保品，而上訴人又未依法處分股票因而所致之損失，與以甲○○○名義
　　買進股票無關，亦即無相當因果關係。再丁○○、甲○○○於成交當日要求以錯
　　帳方式處理，然上訴人拒絕處理，其就該損害之擴大或發生係與有過失資為抗辯
　　。於本院聲明：(一)上訴駁回。(二)如受不利判決，願供擔保請准宣告免為假執行。
三、丙○○則以：系爭股票實際買受人為黃承志，因股價下跌，融資擔保維持率不足
    ，黃承志無法補足差價，致上訴人受有損害，非因其侵權行為所致之結果，因此
    上訴人之損害與其違反規定之侵權行為間並無相當因果關係。縱認其因人頭戶之
    使用造成上訴人之損失，然上訴人對於甲○○○開戶時未盡徵信之責，對於本件
    損害之擴大，與有過失。又黃承志與上訴人於八十八年一月間已達成債務承擔之
    協議，並由黃承志簽發支票三紙，並在該支票上背書，若因支票不獲兌現，而認
    其應負賠償之責，其亦僅積欠上訴人四百六十八萬零三百六十七元，如扣除上訴
　　人留置於甲○○○帳戶內之現金一百零六萬五千一百五十元，亦僅積欠三百六十
　　一萬五千二百十七元等語資為抗辯。於本院聲明：(一)上訴駁回。(二)如受不利判決
　　，願供擔保請准宣告免為假執行。
四、上訴人主張丁○○、丙○○為上訴人七賢分公司之營業員及經理人，而甲○○○
    係丁○○之姐，甲○○○於八十六年六月二十六日與上訴人七賢分公司訂立「委
    託買賣證券契約書」，開立普通帳號000000－0號，並為彰化銀行存款戶
    ，而領得證券存摺、活期儲蓄存款存摺。甲○○○復於八十六年七月二十一日訂
    立融資融券契約書，約定甲○○○之信用帳戶內之擔保品價值低於擔保維持率時
    ，甲○○○即應於期限內補繳差額，否則上訴人即得處分其擔保品，如仍有不足
    ，甲○○○即應補繳差額，並按年息百分之九點二五計算利息，逾期則另按上開
    利率百分之十加收違約金。丁○○於八十七年九月八日填寫以甲○○○名義之委
    託單，以每股六十六元五角融資買進台芳股票十五萬股，以每股六十七元五角買
    進普大股票八萬股，並於八十八年九月十日自第一銀行東高雄分行，以甲○○○
    名義匯入其在彰銀七賢分行帳戶六百十七萬一千三百六十七元，嗣因股價下跌，
    擔保品價值低於擔保維持率，甲○○○未依限補繳差額，經上訴人處分擔保品，
    於八十八年六月十一日交割普大股票八萬股、於八十八年七月二十八日交割台芳
    股票十五萬股，合計得款一百七十三萬二千三百零一元等事實，業據上訴人提出
    丁○○、甲○○○身分證影本各一份、委託買賣證券受託契約書二份、融資融券
    契約書一份、委託書二份、融資買進報告書二份、逾期放款轉列催收款明細表一
    份、有價證券買賣對帳單四張在卷可參（見原審卷第十二至二十四頁），並為被
    上訴人所不爭執，此部分堪信為實。
五、關於上訴人請求甲○○○賠償部分：
  (一)上訴人主張甲○○○將證券存摺、活期儲蓄存摺及印鑑交由丁○○全權委託購買
    股票，系爭股票之買賣係由丁○○代理甲○○○所為云云，為甲○○○及丁○○
    所否認，自應由上訴人就此利己之事實，負舉證責任，而上訴人就此部分無法舉
    證以實其說，其該部分主張，自無可採。
  (二)丁○○亦自承當時係在未與甲○○○確認其是否同意出借信用帳戶之情況下，接
    受丙○○之指示，逕自填寫甲○○○名義之委託單融資買進系爭股票，及證人即
    上訴人分公司之營業員林子鈺亦到庭證稱：在系爭委託書上蓋章表示股票成交後
    已通知客戶，但是本件我並沒有通知等語（見本院卷第二三三頁），足認系爭股
    票之買賣甲○○○並不知情，且上訴人於本院就此亦不爭執（見本院卷第三三八
    頁），甲○○○抗辯其不知情等語，應堪信實。此外，買賣系爭股票所應支付之
    四成自備款，係於八十七年九月十日自第一銀行東高雄分行以甲○○○名義匯入
    六百十七萬一千三百六十七元，有匯款單一紙在卷足憑（見本院卷第二三九頁）
    ，甲○○○以其在該銀行並無帳戶為由否認為其所為，而該款項係由同銀行陳林
    罔市活期儲蓄存款帳戶所轉出，有該銀行九十年五月二十三日一東高字第二○○
    號函可憑（見本院卷第二四四頁），而證人陳林罔市到庭則否認該帳戶為其所開
    設及認識甲○○○、丁○○等情（見本院卷第三一一、三一二頁），亦不能證明
　　該款項為甲○○○所匯。縱上所述，本件系爭股票之買受人顯非甲○○○自明，
　　甲○○○自無須負授權人之責任，亦無任何共同侵害上訴人權利之情事。甲○○
　　○既非本案股票融資買受人，依法自不負債務不履行損害賠償責任，上訴人依據
　　侵權行為及債務不履行之規定，請求甲○○○連帶賠償上訴人所受之損害，於法
　　尚有未合，不應准許。
六、關於上訴人請求丙○○、丁○○賠償部分：
  (一)按因故意或過失，不法侵害他人之權利者，負損害賠償責任；數人共同不法侵害
    他人之權利者，連帶負損害賠償責任，民法第一百八十四條第一項前段、第一百
    八十五條第一項前段分別定有明文。按證券商負責人與業務人員管理規則第十六
    條第一項、第二項第七款規定，其執行業務應本於誠實及信用原則，不得利用客
    戶名義或帳戶買賣有價證券，違反者依證券交易法第一百七十七條第三款規定處
    罰。本件丙○○、丁○○於系爭股票買進期間，分別受上訴人之委任及僱用，擔
    任上訴人七賢分公司之主任及櫃檯營業員，為證券商之負責人及業務人員，對於
    上開規則應知之甚詳。又丙○○未經甲○○○之同意，由丙○○指示丁○○，以
    甲○○○之名義融資買進系爭股票，上訴人七賢分公司因而准予融資放款九百二
　　十二萬五千元，亦據丁○○與丙○○自認屬實。丁○○自承：當時丙○○說要掛
　　單，其看到委託單上是其姊姊的帳號。之後在委託單上蓋章後交給負責輸入的人
　　員輸入電腦，因買的張數太多無法輸入，丙○○與該人討論，就在電腦上一直試
　　到找出一個數字輸入成功後，要其更改委託書上購買之張數等情屬實，核與買進
　　普大股票八萬股之委託單，其上「股數或面額」欄將「一二五」刪除改為「八○
　　」之情況相符。由上開過程觀之，足認丙○○係冒用甲○○○之帳戶買賣股票而
　　非代理甲○○○買賣股票甚明。而丁○○為甲○○○之妹妹，當日所購買系爭股
    票之金額高達一千五百餘萬元，金額甚鉅，通常人無同意他人使用自己帳號融資
    買賣股票，而承擔巨額風險之理，丁○○竟然就丙○○是否得甲○○○之同意等
    ，未向甲○○○查證，足認其自始即明知丙○○係冒用甲○○○之名義買賣股票
　　，而予以協助行為，所稱不知情云云，並無足採。其二人故意違反上開規則，不
　　法冒用甲○○○之帳戶購買系爭股票，使上訴人誤以係甲○○○所為而貸與六成
　　款項之九百二十二萬五千元，而受有損害，自屬侵害上訴人金錢之所有權，核與
　　民法第一百八十四條第一項前段規定「不法侵害他人之權利」要件相符（參照最
　　高法院七十七年十九次民事庭會議決議）。是丙○○、丁○○之不法侵害行為，
　　與上訴人因而准予融資放款受有損害間，有相當因果關係，至為顯然。上訴人自
　　得本於侵權行為之法律關係，請求丙○○、丁○○負連帶損害賠償責任。
  (二)又證券商內部控制制度內部稽核制度標準規範（上冊）關於受託買賣及成交作業
    程序第六點亦明定：營業人員接受內部人員委託買賣，如知悉其有利用他人名義
    為之時，應拒絕接受委託買賣。丁○○辯稱係因丙○○係主任，伊才同意以甲○
    ○○之帳戶下單，伊已盡善良管理人注意義務，並無可歸責事由云云，惟丁○○
    雖係接受其主管丙○○之指示，但根據上開規範亦應拒絕接受委託，況並無不能
    拒絕接受委託買賣之情事，其執此主張並無可歸責事由，亦非可採。
  (三)丙○○、丁○○抗辯上訴人所受損害係因股價下跌所致，與其等違反規定所為無
    因果關係，上訴人應就其分公司負責人之行為，自行負責，其等無侵權行為云云
    ，不足採信。又丙○○雖辯以上訴人對於甲○○○開戶時，未盡徵信責任，對於
    本件之損害之擴大，與有過失云云，惟上訴人核准甲○○○高達一千萬之融資額
　　度，與丙○○、丁○○冒用甲○○○之帳戶買進股票致上訴人支出融資金額之損
　　害，並無因果關係，丙○○上開所辯，並非可採。
  (四)又按第三人與債權人訂立契約承擔債務人之債務者其債務於契約成立時移轉於該
    第三人，民法第三百條定有明文。本件丙○○雖辯稱訴外人黃承志早與上訴人達
    成債務承擔之協議，交付經其背書面額四百六十八萬零三百六十七元、四百七十
    九萬三千二百零七元、五百九十九萬一千五百零八元之支票三紙交予上訴人，以
    為支付云云，上訴人雖不否認有收受上開支票，惟否認有承擔債務情事。查黃承
    志簽發上開四紙支票，無非係為清償丙○○之債務，尚無從據此認定黃承志與上
    訴人間，已達成由黃承志承擔丙○○所負本件損害賠償債務之合意，有證人即上
　　訴人職員謝尚志以書面說明收受上開支票之經過之文書足稽（見本院卷第一七九
　　頁）及其於臺灣高雄地方法院八十八年度重訴字第一○三一號案件審理時之證述
　　即明（見本院卷第一七五至一七六頁）。又丙○○雖另提出上訴人八十八年一月
　　八日彰託企字第三八號函（見本院卷第一一四頁），謂上訴人同意由七賢分公司
　　向證券交易所聲請場外交易，並授權七賢分公司主管與客戶另訂受讓契約。然由
　　上訴人上開函件內容，可知上訴人係指示七賢分公司應將受讓金額載明於受讓契
　　約，惟丙○○迄未提出該受讓契約為證。從而，丙○○主張已由黃承志承擔債務
　　云云，要無可採。
  (五)丁○○雖辯以其於成交當日及嗣後數日或單獨或與同樣被冒用者李蔡英（辦事員
    李昭儒之母）、林麗華（營業員林子鈺之姐）等人共同要求上訴人以錯帳方式處
    理，然為上訴人所拒絕，故其就該損害之擴大或發生與有過失云云，為上訴人所
　　否認，而證人林子鈺固到庭陳稱其於當日股票成交後，單獨去找丙○○，問他為
　　何要買這個投機股時，才發現他將帳戶借給客戶使用，就要他將股票賣掉，當時
　　訴外人李昭儒、丁○○並未參與；丙○○與甲○○○帳戶的事情，其並不知情等
　　語，其證言不能證明丁○○前述主張為實，此外丁○○亦未舉證以實其說，其該
　　部分抗辯，亦無足取。
七、上訴人得請求賠償之金額部分：
  (一)上訴人因丙○○及丁○○冒用甲○○○名義於八十七年九月八日，以每股六十六
　　元五角之價格買進台芳股票十五萬股，融資額為六成，因而支出融資金額為五百
　　九十八萬五千元；以每股六十七元五角之價格買進普大股票八萬股，融資額為六
　　成，支出融資金額為三百二十四萬元，合計融資金額為九百二十二萬五千元，即
　　為上訴人受詐騙所受之損害。
  (二)上訴人主張其就系爭股票辦理融資放款，依與甲○○○間融資融券契約書之約定
    自融資日起至處分擔保品之日止所應收之利息，為其所失利益。其計算方式如下
    ：
  1.普大股票八萬股，自融資起息日八十七年九月十日起至處分截息日八十八年六月
    十日止，計二七七日，融資利率以年息百分之九點二五計算，利息為二十二萬七
　　千四百四十四元（計算式：0000000×9.25%×277/365=227444）。
  2.台芳股票十五萬股，自融資起息日八十七年九月十日起至處分截息日八十八年七
    月二十七日止，計三二二日，融資利率以年息百分之九點二五計算，利息為四十
　　八萬八千三百九十二元（計算式：0000000×9.25%×322/365=488392）。二者合
　　計為七十一萬五千八百三十六元（227444+488392=715836）。被上訴人丙○○及
　　丁○○對於上訴人計算之應收利息金額，並不爭執，堪予採信。雖丙○○另以系
　　爭股票早已由黃承志承擔債務時受讓，抗辯上訴人上開計息起算日有違誤云云，
　　惟其並無法舉證證明，已如前述，是其就上訴人所失利益之計算所為抗辯，亦無
　　可採。
  (三)又上訴人於八十八年六月十一日、七月二十八日分別賣出上開普大股票及台芳股
    票，扣除證券交易稅及手續費後，處分擔保品共計得款一百七十三萬二千三零一
    元，詳如前述，且系爭股票融資買進後，股價持續下滑，上訴人於日後每一交易
    日均以跌停價格委託賣出均無法成交等情，均為兩造所不爭執。上訴人處分擔保
　　品所得金額，扣除先清償上訴人所失利益即原應可收取之利息七十一萬五千八百
　　三十六元後，剩一百零一萬六千四百六十五元。上訴人遭詐騙之金額九百二十二
　　萬五千元，再扣除前揭處分擔保品所得剩餘額，不足款為八百二十萬八千五百三
　　十五元，未受清償，自得請求被上訴人丙○○及丁○○連帶賠償。上訴人主張甲
　　○○○信用帳戶於八十七年十一月十日、同年月十一日賣出仁寶、中剛公司股票
　　，得款四萬一千五百零四元、一百零六萬五千一百五十元，合計共一百一十萬六
　　千六百五十四元，加計利息一千四百一十九元，並扣除匯費三十七元後，現金一
　　百十萬八千零三十六元，因尚未清償債務，暫留置於上訴人七賢分公司備償專戶
　　，依融資契約之約定得以抵償債務。惟甲○○○並非系爭股票融資債務人，詳如
　　前述，姑不問上訴人就甲○○○信用帳戶內其他擔保品處分取償之效力如何，上
　　訴人既自願就未受清償之八百二十萬八千五百三十五元，再扣除一百十萬八千零
　　三十六元款項後，就其餘七百一十萬零四百九十九元，請求被上訴人丙○○及丁
　　○○連帶賠償，並未逾其所得請求之範圍，自應准許。又上訴人於其處分系爭股
　　票後，僅發函通知甲○○○就不足款項部分為給付，並未發函通知被上訴人丙○
　　○及丁○○，就不足款項部分為給付，此由上訴人所提出之函件（見原審卷第六
　　二至六四頁）可證，則上訴人請求遲延利息部分，僅得請求丙○○及丁○○自起
　　訴狀繕本送達之翌日起算之法定遲延利息，其主張應加給自處分擔保品後二日即
　　八十八年七月二十九日起至起訴狀繕本送達日間，按年息百分之五計算之利息，
　　即屬無據。
  (四)綜上所述，上訴人本於共同侵權行為之法律關係，請求丙○○及丁○○連帶賠償
    七百十萬零四百九十九元及均自起訴狀送達翌日即八十八年十二月二日起均至清
    償日止，按週年利率百分之五計算之利息，為有理由，應予准許，逾此部份之請
    求，並非正當，不應准許。原審就上開應准許部分判決上訴人敗訴，尚有未洽，
    上訴意旨指摘原判決此部份不當，求予廢棄，為有理由，爰將原判決此部份廢棄
    ，改判如主文第二項所示。至不應准許部分，原審為上訴人敗訴之判決，理由雖
    有不同，結論則無二致，上訴意旨求予廢棄改判，非有理由，應予駁回。上訴人
    勝訴部分，上訴人及丁○○、丙○○分別陳明願供擔保聲請宣告假執行或免為假
    執行，經核均無不合，爰分別酌定相當之擔保金額宣告之。
八、又上訴人依民法第一百八十四條第一項前段之規定，訴請被上訴人丙○○及丁○
    ○連帶賠償其損害，既有理由，則其另本於同法條第一項後段及委任、僱用契約
    債務不履行之法律關係，一併為相同聲明之請求，屬請求權競合，本院認與判決
    結果並無影響，故不再審酌認定，併予敘明。
九、據上論結，本件上訴為一部有理由，一部無理由，依民事訴訟法第四百四十九條
    第一項、第二項、第四百五十條、第四百六十三條、第三百八十五條第一項前段
    、第三百九十條第二項、第三百九十二條、第七十九條但書、第八十五條第二項
    ，判決如主文。
中　　　華　　　民　　　國　　九十一　　年　　　五　　　月　　　九　　　日
                                      臺灣高等法院高雄分院民事第二庭
~B1審判長法官　簡色嬌
~B2法　　　官　林紀元
~B3法　　　官　陳真真
右為正本係照原本作成。
如對本判決上訴，須於判決送達後二十日內向本院提出上訴狀，未表明上訴理由者，
，應於上訴後二十日內向本院提出理由書（均須按他造當事人之人數附繕本）。上訴
時應提出委任律師或具有律師資格之人之委任狀，並依附註條文規定辦理。
中　　　華　　　民　　　國　　九十一　　年　　　五　　　月　　　十三　　日
~B法院書記官　鄭靜芳
附註：
民事訴訟法第四百六十六條之一：
對於第二審判決上訴，上訴人應委任律師為訴訟代理人，但上訴人或其法定代理人具
有律師資格者，不在此限。
上訴人之配偶、三親等內之血親、二親等內之姻親，或上訴人為法人、中央或地方機
關時，其所屬專任人員具有律師資格並經法院認為適當者，亦得為第三審訴訟代理人。
第一項但書及第二項情形，應於提起上訴或委任時釋明之。
                                                                        Ｆ
